【裁判字號】    92,判,1432
【裁判日期】    921023
【裁判案由】    有關土地事務
【裁判全文】
最  高  行  政  法  院  判  決                  九十二年度判字第一四三二號
    上  訴  人  甲○○
    被 上訴 人  臺中縣政府
    代  表  人  乙○○
右當事人間因有關土地事務事件，上訴人對於中華民國九十一年七月二十四日臺中高
等行政法院九十一年度訴字第二二八號判決，提起上訴，本院判決如左：
    主  文
上訴駁回。
上訴審訴訟費用由上訴人負擔。
    理  由
壹、本件上訴人主張：本件訴外人臺中縣清水地政事務所於六十九年間將臺中縣清水
    鎮○○○段海風小段一二八地號土地，於繕造土地編定公告清冊時，誤繕為全筆
    為「山坡地保育區、丙種建築用地」，並加以公告，仍屬對人民土地種類、使用
    類別及利用範圍及方法之確認，而為一授益之行政處分，然原審徒以本件係因錯
    誤而登載，亦非原因上訴人之聲請所為之登記，即認非原授益處分，並無行政程
    序法第一百十七條之二規定之適用，然行政法上授益處分初不限於須人民申請之
    處分、是原判決顯有違背法令之處，至為明顯。上訴人之信賴利益應值得保護，
    且上訴人之信賴利益並無對公益造成重大危害。又八十九年十一月十三日府地用
    字第三一七八一一號函應非單純通知清水地政事務所之觀念通知，原判決既認被
    上訴人已依法考量而決定系爭土地之編定故為上開函知，則該函即該行政處分作
    成之依據及理由自為判斷該處分是否違誤之認定依據，而非如原判決所言非係認
    定依據。況依製定非都市土地分區圖及編定各種使用地作業須知六十三及非都市
    土地使用分區調整作業要點四、（二）、１之規定，其認定標準業經內政部八十
    八年四月三十日臺八十八年內營字第八八○五○四一號函釋，係指「農牧用地以
    外之十七種用地合計未達百分之二十者」然系爭土地並不符合上開要件，原處分
    即應實際勘查計算，系爭土地是否符合上開要件而得予以調整亦應詳細說明，如
    此始符法制，此部分又顯與上訴人最後作出將系爭土地編為農牧用地並函知清水
    地政事務所息息相關，而原判決於此亦置此不論，其判決顯然違背法令。為此，
    請求將原判決廢棄，訴願決定及原處分均撤銷等語。
貳、被上訴人未提出上訴答辯狀。
參、原審斟酌全辯論意旨及調查證據結果，以：（一）查本件系爭座落臺中縣清水鎮
    ○○○段海風小段一二八地號土地，依六十九年現況調查繪製之非都市土地使用
    編定公告圖，係屬「山坡地保育區」，地目為「旱」，僅小部分建築房屋，原應
    登記為「山坡地保育區、暫未編定用地」，並加註部分為建築用地。惟該地政事
    務所於繕造土地編定公告清冊時，誤繕為全筆均為「山坡地保育區、丙種建築用
    地」，以致土地登記簿亦隨之錯誤等事實，為兩造所不爭，且有該筆土地之土地
    登記簿謄本在卷，應可信為真實。又系爭土地登記簿關於編定使用種類之記載，
    既係因錯誤而登載為「山坡地保育區、丙種建築用地」，即非依上訴人之聲請所
    為之登記，自非屬授益處分，被上訴人將系爭土地更正編定，亦非屬授益處分之
    撤銷，自無行政程序法第一百十七條之適用。被上訴人於發現此一錯誤時，如不
    違反「信賴保護」之一般法律原則，予以更正，主管之權責機關予以更正，自無
    不可。（二）又查，本件系爭土地，係上訴人於七十六年十一月四日，因分割繼
    承，自義務人陳焜燦取得，有系爭土地之土地登記簿謄本在卷可證。而依上訴人
    於原審言詞辯論時所稱：「我父親還未過世時，即表明該塊地將來要分給我，作
    為我將來結婚之用，我父親過世時，我人在當兵，於父親過世後，其繼承人並未
    就其遺產總額計算，再按應繼分計算，我只知道這塊地要分給我，其餘的事情或
    如何分遺產，我並不清楚」等語。可知上訴人繼承取得本件系爭土地，並未經上
    訴人之父死亡時，得繼承之人，就該次繼承之總財產加以計算，並以系爭土地係
    「山坡地保育區、丙種建築用地」予以估價，作為上訴人應分配財產之計算基礎
    。尚難認上訴人因系爭土地之編定，因上開更正，而致其分得之繼承財產價值減
    少。（三）再者，系爭土地係因前開錯誤，始登記為「山坡地保育區、丙種建築
    用地」，於上訴人繼承前，權責機關本得對此錯誤加以更正。換言之，上訴人所
    繼承之陳焜燦遺產，關於系爭之該筆土地之價值，本應依正確之使用編定，加以
    評估，使能正確計算被繼承之財產總額，而據以為繼承財產之分割。故縱認該次
    繼承之繼承人於分割繼承財產時，誤以系爭土地為「山坡地保育區、丙種建築用
    地」，而予以估算遺產總額，致繼承人分割協議，將系爭土地分予本件上訴人，
    亦屬分割協議之意思錯誤問題。雖依卷附被繼承人陳焜燦之繼承人所訂立之遺產
    分割契約書所載，可認該等繼承人於訂定遺產分割契約時，有遺產總額之計算，
    然依該契約書所載，上訴人甲○○所分得之系爭臺中縣清水鎮○○○段海風小段
    一二八地號土地，其地目為「旱」，且其計算此部分之遺產價值時，係依其申報
    之現值計算，每平方公尺八十元，與被繼承人陳焜燦其他土地遺產中地目屬「旱
    」之同小段一二○地號及一二四地號土地相同（此二筆土地依本件系爭之八十九
    年十一月十三日八九府地用字第三一七八一一號函所載，並非屬土地編定錯誤之
    土地），而與遺產中，地目屬「建」之同小段二一三地號及二一四地號土地之價
    值為低（此部分申報每平方公尺一百二十元），有相關之被繼承人陳焜燦辦理繼
    承資料在卷可憑。上訴人主張因信賴系爭土地之編定為「山坡地保育區、丙種建
    築用地」，而依其價值為分割，並移轉登記，而有信賴表現，與事不符，尚難認
    為有據。是上訴人係因繼承之事實，而取得系爭土地之所有權，依前所述，尚難
    認本件情形，已符合前開「信賴表現」之構成要件。上訴人主張本件有「信賴保
    護」原則之適用，自屬無據。（四）至所謂平等原則，係指行政權的行使，不論
    在實體上或程序上，相同事件應為相同處理，非有合理的正當理由，不得為差別
    待遇。是平等原則之適用以相同事件為其前提。查上訴人所有系爭土地之編定更
    正，依前開所述，無信賴保護原則之適用，故被上訴人未同意回復原係誤編之「
    山坡地保育區、丙種建築用地」，而上訴人所指上訴人土地附近區域之土地，有
    維持原編定「山坡地保育區、丙種建築用地」者，上訴人並未能舉證，以證明與
    上訴人本件之情形相同。是上訴人此部分主張，亦難認為有理由。至上訴人以原
    處分既未實際勘查計算，亦對系爭土地是否符合上開要件而得予以調整完全未予
    說明，即率予編定；及於作成處分前，未予上訴人陳述之機會，指摘原處分違法
    部分，查本件原處分係被上訴人以該處分函復清水地政事務所，有關系爭土地等
    土地編定錯誤應回復正確編定之處分，尚非已實際為更正編定，且所謂更正，係
    就已明確之事實，於不失同一性下所為，是難以此為原處分違誤之認定依據；又
    縱如上訴人所指被上訴人作成處分前，未予陳述之機會，然因上訴人已於訴願及
    本件訴訟時，有陳述之機會，原處分之瑕疵，應已補正，上訴人此等主張，亦均
    屬無理由，乃判決駁回上訴人在原審之訴。
肆、本院查：（一）、本件坐落臺中縣清水鎮○○○段海風小段一二八地號土地，臺
    中縣清水地政事務所於八十一年清查發現上開地號等土地，依六十九年現況調查
    繪製之非都市土地使用編定公告圖，係屬「山坡地保育區」，地目為「旱」，僅
    小部分建築房屋，原應登記為「山坡地保育區、暫未編定用地」，並加註部分為
    建築用地。惟該地政事務所於繕造土地編定公告清冊時，誤繕為全筆為「山坡地
    保育區、丙種建築用地」，以致土地登記簿亦隨之錯誤。該地政事務所乃以八十
    一年三月三十一日八十一清地四字第○三六○四號函報被上訴人有關上開地號等
    土地編定錯誤之事實，同時以八十一年清地四字第○三六○五號函通知上訴人等
    相關土地所有權人。嗣經報奉原臺灣省政府地政處八十一年六月二十六日八十一
    地四字第六六二二二號函示：「．．．本案買受人是否屬．．．應考慮之善意第
    三人，而維持原「山坡地保育區、丙種建築用地編定，因事屬事實認定問題，仍
    請本於職權自行核處。」。被上訴人遂以八一府地用字第二三三五四四號函復臺
    中縣清水地政事務所略以：「．．．就已辦理移轉登記之持分額協調土地所有權
    人辦理分割及維持丙種建築用地之編定，至未移轉之持分部分，應回復暫未編定
    用地。」。惟清水地政事務所承辦人員疏失遲未將該等土地更正回復正確編定，
    至八十七年十一月二十五日該地政事務所再以清地一字第一五一六一號函報被上
    訴人有關後續處理相關問題。被上訴人轉向原臺灣省政府地政處及內政部請示，
    經內政部以八十八年十月十八日臺八八內中地字第八八八六四二號函示：「．．
    ．按信賴保護原則為行政行為基本原則之一，其適用之條件有三「信賴基礎、信
    賴表現、信賴值得保護），縱當事人符合適用條件，但其值得保護之信賴利益尚
    須考量公益，．．．故非都市土地編定錯誤，可予以更正，應考量當事人有無符
    合上開要件，且保護善意第三人之信賴利益，是否將造成對公益之重大危害而定
    。．．．」，被上訴人認上訴人係因繼承而取得系爭土地所有權，非屬善意第三
    人，無信賴保護原則之適用，遂以八十九年十一月十三日八九府地用字第三一七
    八一一號函請清水地政事務所辦理回復原正確編定。上訴人不服，乃循序本件行
    政訴訟。原判決關於本件土地使用編定之更正，並非授益處分之撤銷，但經斟酌
    本件尚無信賴保護原則之適用，且為違反平等原則等事項以詳予已論述，維持原
    處分及訴願決定，而駁回上訴人在原審之訴，是原判決所適用之法規與該案應適
    用之現行法規並無違背，與解釋判例，亦無牴觸，並無所謂原判決有違背法令之
    情形；又證據之取捨與當事人所希冀者不同，致其事實之認定亦異於該當事人之
    主張者，不得謂為原判決有違背法令之情形；再者，坐落臺中縣清水鎮○○○段
    海風小段一二○地號土地，上訴人亦因分割繼承而取得應有部分五十六分之一，
    該筆土地亦因編定錯誤更正為「山坡地保育區、暫未編定用地」，並於八十一年
    八月二十七日登記，有該筆土地之土地登記謄本影本附於訴願卷及遺產分割契約
    書影本附於原審卷可按。尚難謂原處分有違反平等原則之情事。（二）、上訴人
    對於業經原判決詳予論述不採之事由再予爭執，核屬法律上見解之歧異，要難謂
    為原判決有違背法令之情形。本件上訴論旨，仍執前詞，指摘原判決違誤，求予
    廢棄，難認有理由，應予駁回。
據上論結，本件上訴為無理由，爰依行政訴訟法第二百五十五條第一項、第九十八條
第三項前段，判決如主文。
中    華    民    國    九十二      年      十        月    二十三      日
                    最 高 行 政 法 院  第 三 庭
                                審 判 長 法  官      葉  振  權
                                         法  官      林  家  惠
                                         法  官      吳  錦  龍
                                         法  官      劉  鑫  楨
                                         法  官      吳  明  鴻
右  正  本  證  明  與  原  本  無  異
                                         法院書記官  陳  盛  信
中    華    民    國    九十二      年      十        月    二十三      日


司法院資訊處製作；財團法人民間司法改革基金會備份。
